---
title: "Análisis de la evolución de la incidencia de la COVID-19 en España desde el 1 de enero de 2020 hasta la actualidad"
subtitle: "Versión abreviada para seguimiento de casos y mortalidad mediante R y R Markdown (RStudio &reg;)"
author: "Juan Matorras Díaz-Caneja"
date: "`r format(Sys.time(), '%d/%m/%Y')`"
output: pdf_document
editor_options: 
  markdown: 
    wrap: 80
---

```{r Setup, include=FALSE}
knitr::opts_chunk$set(echo=FALSE, fig.width=12, fig.height=6)
library(lubridate)
library(knitr)
library(tidyverse)
library(data.table)
Sys.setlocale("LC_TIME", "es_ES.UTF-8")
```

## 1.- Introducción

Esta es una versión abreviada de **AnalisisCovidEspaña.Rmd** donde se analizan
con más detalle que aquí los datos de la incidencia de la COVID-19 en España
desde el comienzo del año 2020.

La razón de ser de esta versión es alejarse del ejercicio académico que
representaba el documento original para condensar su contenido y centrarse en
los datos más relevantes para el seguimiento de la incidencia de la enfermedad y
de su mortalidad asociada.

Por su propia esencia, éste es un documento vivo que además de ser puesto al día
periódicamente con los nuevos datos disponibles, va sufriendo adiciones,
modificaciones y correcciones de erratas. La última versión disponible de este
documento y de los datos empleados en su elaboración se pueden encontrar en el
repositorio de GitHub: <https://github.com/JuanMatorras/Covid-19>.

Los datos de partida son los publicados por el Gobierno de España a través de
diferentes organismos públicos. Para información detallada sobre el origen de
los datos, consúltese el documento principal mencionado del que éste deriva.

## 2.- Proceso metodológico y software utilizado

```{r Parámetros globales}
## Funciones y parámetros globales
ggplotCovid <- function(...){ggplot(...) + theme_bw(base_size=22)}
poblESP <- 47.332E+06
```

El archivo de datos no ha sido sometido a ningún tipo de modificación o
alteración previa y su manipulación en este análisis es el mínimo imprescindible
para permitir el tratamiento de los datos y obtención de resultados.

Al ejecutar el código se descargan los archivos de datos directamente de la web
si no se encuentran ya disponibles en el directorio /data.

```{r Descarga de archivos datos web en directorio "data"}
## Creación de directorio para datos origen "data" si no existe ya
if(!file.exists("./data")) {dir.create("./data")}
## Direcciones URL de descarga de los datos de origen
urlCasos <- "https://cnecovid.isciii.es/covid19/resources/casos_tecnica_ccaa.csv"
urlMoMo <- "https://momo.isciii.es/public/momo/data"
## Descarga de archivos
## ***** ¡¡¡¡¡ AVISO IMPORTANTE !!!!! *****
## Si hay archivos preexistentes no se lleva a cabo la descarga.
## Para descargar nuevos archivos desde la web borre las versiones previas
## o trasládelas a otro directorio si quiere conservar un histórico de archivos.
if(!file.exists(file.path("data", "casos_tecnica_ccaa.csv"))) {
        download.file(urlCasos, destfile = file.path("data", "casos_tecnica_ccaa.csv"), 
                      method = "curl")
}
if(!file.exists(file.path("data", "data.csv"))) {
        download.file(urlMoMo, destfile = file.path("data", "data.csv"), method = "curl")
}
```

```{r Lectura de Datos y Simplificación de tabla}
## Lectura de datos de origen
DatosCompletos <- read.csv(file.path("data", "casos_tecnica_ccaa.csv"))
## Descartamos el método de detección (PCR, antígenos,...)
DatosCCAAs <- DatosCompletos[, 1:3]
## Adecuación formato fechas para su correcta lectura
DatosCCAAs$fecha <- as.Date(DatosCCAAs$fecha, format = "%Y-%m-%d")
## Agrupación de imformación de CCAA para datos a nivel nacional
Datos <- DatosCCAAs %>% group_by(fecha) %>% summarise(num_casos = sum(num_casos), 
                                                      .groups = 'drop')
```

La fecha y hora de descarga de los datos que han sido utilizados para la
elaboración de las tablas y gráficos incluidos en este informe ha sido
(aaaa-mm-dd hh:mm:ss):
**`r file.mtime(file.path("data", "casos_tecnica_ccaa.csv"))`**

El análisis se ha llevado a cabo utilizando el entorno de desarrollo integrado
de **RStudio ©** versión `r rstudioapi::versionInfo()$version` (1) para el
software libre de análisis estadístico **R**, versión `r getRversion()` (2),
complementado con los paquetes: **lubridate**
ver.`r packageVersion("lubridate")` (3), **knitr**
ver.`r packageVersion("knitr")` (4), **tidyverse**
ver.`r packageVersion("tidyverse")` (5), **ggplot2**
ver.`r packageVersion("ggplot2")` (6) y **data.table**
ver.`r packageVersion("data.table")` (7).

**Nota:** Hay que llamar la atención sobre la naturaleza de los datos, los
cuales proceden de la agregación de las aportaciones desde las CCAA al sistema
RENAVE. Esto resulta en que los datos de casos de fechas recientes no están
completos y esto hace que todas las gráficas con desagregación diaria o
variables derivadas, como la incidencia acumulada, presenten siempre un tramo
descendente en su extremo final, con independencia de si realmente el progreso
de la enfermedad es de expansión o de contracción.

## 3.- Casos por meses y número total de casos detectados desde el inicio de 2020

La evolución de número de casos notificados por meses se refleja en el gráfico
que se muestra a continuación:

```{r Casos Mensuales}
dfCasosMensuales <- Datos %>% group_by(Mes = floor_date(fecha, "month")) %>% 
        summarize(Casos = sum(num_casos), .groups = "drop")
TablaCasosMensuales <- data.frame("Mes" = format(dfCasosMensuales$Mes, "%b %Y"), 
                                  "Casos" = format(dfCasosMensuales$Casos, 
                                                   big.mark = ".", 
                                                   decimal.mark = ","))
TotalCasosOrigen <- sum(Datos$num_casos)
PorcentajePoblacion <- paste(format(TotalCasosOrigen / poblESP *100, digits = 4, 
    decimal.mark = ","), "%")
d <- ggplotCovid(dfCasosMensuales, aes(Mes, Casos))
d <- d + labs(y = "Casos mensuales")
d <- d + scale_y_continuous(labels=function(n){format(n, scientific=FALSE, 
                                                      big.mark=".", 
                                                      decimal.mark=",")})
d <- d + scale_x_date(breaks = seq(as.Date("2020-01-01"), tail(dfCasosMensuales$Mes,1), 
                                   by="3 months"), 
                      date_minor_breaks = "1 month", 
                      date_labels = "%b %Y")
d + geom_col()
```

Correspondiente a los valores que se incluyen en la tabla siguiente:

`r kable(TablaCasosMensuales, align = c("l", "r"))`

El número total de casos acumulados desde el 1 de enero de 2020 hasta la fecha
indicada en el punto anterior según los datos oficiales disponibles en ese
momento ascienden a un total de
**`r format(TotalCasosOrigen, big.mark = ".", decimal.mark = ",")`** personas.

**Nota:** Durante el mes de enero de 2021 aparecieron datos discrepantes
correspondientes a enero de 2020 por errores en el registro de nuevos casos que
se habían asignado incorrectamente al año 2020 cuando correspondían al 2021. En
la segunda semana de febrero esta deficiencia parece haber sido solucionada ya
que el número total de casos de ene-2020 han vuelto a los valores que se
reflejaban antes del cambio de año.

Considerando una población en España de
**`r format(poblESP/1E+06, big.mark = ".", decimal.mark = ",")`** millones de
personas según los datos publicados por el INE (Instituto Nacional de
Estadística) correspondientes al inicio del año 2020, el porcentaje de contagio
de la población es del **`r PorcentajePoblacion`** hasta la fecha. Insistimos en
que, puesto que la incidencia de la enfermedad en los primeros meses de 2020
está por fuerza minusvalorada por la escasez de pruebas de diagnóstico, y no
pudiendo olvidar que además tenemos el fenómeno de los casos de infección
asintomáticos, el porcentaje de población afectada realmente es necesariamente
más alto que el reflejado en este cálculo y es más que probable que sea del
orden del doble. De hecho, para poder cubrir esta laguna y tener una idea más
fiable del verdadero impacto de la enfermedad sobre el total de la población
están los estudios de sero-epidemiología que se han venido realizando desde
junio de 2020 (<https://portalcne.isciii.es/enecovid19/>).

```{r Incidencia Diaria}
dfCasosDiarios <- data.frame(Fecha = Datos$fecha, Casos = Datos$num_casos)
```

## 4.- Evolución de la incidencia acumulada en 14 días (IA14) y 7 días (IA7)

En el siguiente gráfico se representan las incidencias acumuladas por cada
100.000 habitantes correspondientes a periodos de 14 y 7 días:

```{r Evolución de la Incidencia Acumulada}
Fechas <- seq.Date(as.Date("2020-01-01"), by = "day", length.out = 
                           length(Datos$fecha))
UltFecha <- Fechas[length(Fechas)]
stopifnot(UltFecha == max(Datos$fecha))  ## Prueba interna consistencia datos

## Inicialización de variables
InicioPeriodo14 <- as.Date("2020-01-01")
FinPeriodo14 <- InicioPeriodo14 + 13
IncidAcum14 <- data.frame(Fecha=as.Date(character()), IA14=double()) 
InicioPeriodo7 <- as.Date("2020-01-01")
FinPeriodo7 <- InicioPeriodo7 + 6
IncidAcum7 <- data.frame(Fecha=as.Date(character()), IA7=double()) 

## Incidencia acumulada 14 días
while (FinPeriodo14 <= UltFecha) {
        Periodo14 <- seq.Date(
                from = InicioPeriodo14,
                to = FinPeriodo14,
                by = "day")
        DatosIA14 <- subset(Datos, fecha %in% Periodo14)
        IncidAcum14 <- add_row(IncidAcum14, Fecha = FinPeriodo14, 
                               IA14 = sum(DatosIA14$num_casos)/poblESP*1E+05)
        InicioPeriodo14 <- InicioPeriodo14 + 1
        FinPeriodo14 <- FinPeriodo14 + 1
}

## Incidencia acumulada 7 días
while (FinPeriodo7 <= UltFecha) {
        Periodo7 <- seq.Date(
                from = InicioPeriodo7,
                to = FinPeriodo7,
                by = "day")
        DatosIA7 <- subset(Datos, fecha %in% Periodo7)
        IncidAcum7 <- add_row(IncidAcum7, Fecha = FinPeriodo7, 
                              IA7 = sum(DatosIA7$num_casos)/poblESP*1E+05)
        InicioPeriodo7 <- InicioPeriodo7 + 1
        FinPeriodo7 <- FinPeriodo7 + 1
}

## Gráficos de Incidencia Acumulada superpuestos
        ## Combinación de ambos data frames en IncidAcum7_14
IncidAcum7_14 <- add_column(IncidAcum7, IA14=c(rep(0, 7), IncidAcum14$IA14))
                ## 7 primeros valores deberían ser NA, 0 para evitar aviso
g <- ggplotCovid(IncidAcum7_14, aes(Fecha))
g <- g + labs(y = "Incidencia Acumulada 7/14 días")
g <- g + scale_y_continuous(labels=function(n){format(n, scientific=FALSE, 
                                                      big.mark=".", 
                                                      decimal.mark=",")})
g <- g + scale_x_date(breaks = seq(as.Date("2020-01-01"), tail(IncidAcum7_14$Fecha,1), 
                                   by="3 months"), 
                      date_minor_breaks = "1 month", 
                      date_labels = "%b %Y")
g <- g + scale_color_manual(name = "Incid. Acum.", 
                           values = c("14 días" = "blue", "7 días" = "red"))
g <- g + geom_step(aes(y=IA14, color = "14 días"))
g <- g + geom_step(aes(y=IA7, color = "7 días"))
g <- g + theme(legend.position=c(.05, .95), legend.justification=c("left", "top"))
g
```

Obviando el hecho ya comentado de la subestimación del primer pico de la ola por
la baja realización de pruebas de diagnóstico, queda claro que, a pesar de que
los medios de comunicación y, en consecuencia, la propia población general
hablen de una tercera ola de la pandemia que arranca en el mes de diciembre, no
habiendo bajado la IA14 de 200 sería más apropiado hablar de una segunda fase de
la segunda ola puesto que ésta no se puede decir que llegó a estar bajo control.
Si analizamos el impacto de la enfermedad desde el punto de vista de la
mortalidad (ver apartado 9) sí que podríamos afirmar de algún modo que la
segunda ola habría terminado a finales de diciembre, pero finalmente se ha
fundido con el periodo de exceso posterior.

## 5.- Comparación de la IA14 por CCAA y nacional

En el siguiente gráfico se compara la evolución de la enfermedad entre
comunidades muy diferentes (Comunidad Autónoma de Madrid, Cantabria, Asturias,
Galicia, Castilla y León), junto con la evolución a nivel nacional en términos
de incidencia aculada en 14 días por cada 100.000 habitantes.

Los datos de población en cada comunidad para el cálculo son disponibles en el
momento en el INE
(<https://www.ine.es/dynInfo/Infografia/Territoriales/capitulo.html#!tabla>).

```{r Casos por cada 100.000 habitantes en Cantabria, Madrid y otras CCAA}
## ISO CCAA: Madrid= MD, Cantabria= CB, Asturias= AS, Galicia= GA, Castilla y León= CL
CasosDiariosMD <- filter(DatosCCAAs, ccaa_iso == "MD")
CasosDiariosMD <- subset (CasosDiariosMD, select = -ccaa_iso)
CasosDiariosCB <- filter(DatosCCAAs, ccaa_iso == "CB")
CasosDiariosCB <- subset (CasosDiariosCB, select = -ccaa_iso)
CasosDiariosAS <- filter(DatosCCAAs, ccaa_iso == "AS")
CasosDiariosAS <- subset (CasosDiariosAS, select = -ccaa_iso)
CasosDiariosGA <- filter(DatosCCAAs, ccaa_iso == "GA")
CasosDiariosGA <- subset (CasosDiariosGA, select = -ccaa_iso)
CasosDiariosCL <- filter(DatosCCAAs, ccaa_iso == "CL")
CasosDiariosCL <- subset (CasosDiariosCL, select = -ccaa_iso)
CasosDiariosCCAA <- add_column(CasosDiariosMD, CasosDiariosCB$num_casos, 
                               CasosDiariosAS$num_casos, CasosDiariosGA$num_casos, 
                               CasosDiariosCL$num_casos)
colnames(CasosDiariosCCAA) <- c("Fecha", "CasosMD", "CasosCB", "CasosAS", 
                                "CasosGA", "CasosCL")
poblMD <- 6.747E+06
poblCB <- 0.582E+06
poblAS <- 1.019E+06
poblGA <- 2.702E+06
poblCL <- 2.401E+06
IncidenciaCCAA <- data.frame(CasosDiariosCCAA$Fecha, 
                             CasosDiariosMD$num_casos/poblMD*1E+05, 
                             CasosDiariosCB$num_casos/poblCB*1E+05, 
                             CasosDiariosAS$num_casos/poblAS*1E+05, 
                             CasosDiariosGA$num_casos/poblGA*1E+05,
                             CasosDiariosCL$num_casos/poblCL*1E+05)
colnames(IncidenciaCCAA) <- c("Fecha", "IncidMD", "IncidCB", "IncidAS", 
                              "IncidGA", "IncidCL")
```

```{r Incidencias acumuladas 14 días CCAA + España}
InicioPeriodo14 <- as.Date("2020-01-01")
FinPeriodo14 <- InicioPeriodo14 + 13
IA14_CCAA <- data.frame(Fecha=as.Date(character()), IA14_MD=double(), 
                        IA14_CB=double(), IA14_AS=double(), IA14_GA=double(), 
                        IA14_CL=double()) 
while (FinPeriodo14 <= UltFecha) {
        Periodo14 <- seq.Date(
                from = InicioPeriodo14,
                to = FinPeriodo14,
                by = "day")
        DatosIA14_CCAA <- subset(IncidenciaCCAA, Fecha %in% Periodo14)
        IA14_CCAA <- add_row(IA14_CCAA, Fecha = FinPeriodo14, 
                             IA14_MD = sum(DatosIA14_CCAA$IncidMD), 
                             IA14_CB = sum(DatosIA14_CCAA$IncidCB), 
                             IA14_AS = sum(DatosIA14_CCAA$IncidAS), 
                             IA14_GA = sum(DatosIA14_CCAA$IncidGA), 
                             IA14_CL = sum(DatosIA14_CCAA$IncidCL))
        InicioPeriodo14 <- InicioPeriodo14 + 1
        FinPeriodo14 <- FinPeriodo14 + 1
}
## Añadiendo columna con valores a nivel nacional
IA14_CCAANac <- add_column(IA14_CCAA, IA14_Nacional=IncidAcum14$IA14)
## Gráfico
g <- ggplotCovid(IA14_CCAANac, aes(Fecha))
g <- g + labs(y = "Incid. acum. 14 días / 100.000 hab.")
g <- g + scale_y_continuous(labels=function(n){format(n, scientific=FALSE, 
                                                      big.mark=".", 
                                                      decimal.mark=",")})
g <- g + scale_x_date(breaks = seq(as.Date("2020-01-01"), tail(IA14_CCAANac$Fecha,1), 
                                   by="2 months"), 
                      date_minor_breaks = "1 month", 
                      date_labels = "%b %Y")
g <- g + scale_color_manual(name = "IA14", 
                            values = c("Madrid"="blue", "Cantabria"="red", 
                                       "Asturias"="deepskyblue", 
                                       "Galicia"="seagreen", 
                                       "Castilla y León"="magenta",
                                       "Nacional" = "black"))
g <- g + geom_step(aes(y=IA14_MD, color="Madrid"))
g <- g + geom_step(aes(y=IA14_CB, color="Cantabria"))
g <- g + geom_step(aes(y=IA14_AS, color="Asturias"))
g <- g + geom_step(aes(y=IA14_GA, color="Galicia"))
g <- g + geom_step(aes(y=IA14_CL, color="Castilla y León"))
g <- g + geom_step(aes(y=IA14_Nacional, color="Nacional"), size=0.75)
g <- g + theme(legend.position=c(.25, .95), legend.justification=c("left", "top"))
g
```

## 6.- Tasa de variación de la incidencia acumulada en 14 días (IA14)

En el siguiente gráfico se representa la evolución de la variación de la
incidencia acumulada en 14 días por cada 100.000 habitantes (IA14) expresando la
tasa de variación de esta incidencia como variación porcentual de la misma:

tasaIA14(i) = (IA14(i)-IA14(i-1))/IA14(i-1)

Se impone la condición para el cálculo de la tasa que IA14(i-1) sea mayor que
cero para evitar obtener tasas de crecimiento infinitas por la división con
denominador cero y la indeterminación 0/0 en los casos de secuencias de IA14 con
valor 0 en los inicios de las series temporales.

Como para el caso de incidencias acumuladas de valores muy bajos, pequeños
cambios de la dicha incidencia representan cambios de tasa de evolución muy
elevadas al ser el divisor pequeño, modificaremos la condición indicada en el
párrafo anterior, exigiendo que la incidencia acumulada en el día anterior tenga
como mínimo un valor de 5 casos por cada 100.000 habitantes.

```{r Evolución tasa variación de la incidencia acumulada 14 días}
InicioIA14 <- as.Date("2020-01-14")
FechaTasa <- as.Date(character())
FechaTasa <- InicioIA14 + 1
tasaEvolIA14 <- data.frame(Fecha=as.Date(character()), tasaIA14_Nac=double(), 
                           tasaIA14_MD=double(), tasaIA14_CB=double(), 
                           tasaIA14_AS=double(), tasaIA14_GA=double(),
                           tasaIA14_CL=double()) 
while (FechaTasa <= UltFecha) {
        IA14_CCAANac_Fecha <- subset(IA14_CCAANac, Fecha == FechaTasa)
        IA14_CCAANac_FechaAnt <- subset(IA14_CCAANac, Fecha == FechaTasa-1)
        if(IA14_CCAANac_FechaAnt$IA14_Nacional > 5) {
                tasaIA14auxNac <- signif((IA14_CCAANac_Fecha$IA14_Nacional -
                                  IA14_CCAANac_FechaAnt$IA14_Nacional)/
                                  IA14_CCAANac_FechaAnt$IA14_Nacional, digits=4)
        } else {tasaIA14auxNac <- 0}
        if(IA14_CCAANac_FechaAnt$IA14_MD > 5) {
                tasaIA14auxMD <- signif((IA14_CCAANac_Fecha$IA14_MD - 
                                        IA14_CCAANac_FechaAnt$IA14_MD) / 
                                        IA14_CCAANac_FechaAnt$IA14_MD, digits=4)
        } else {tasaIA14auxMD <- 0}
        if(IA14_CCAANac_FechaAnt$IA14_CB > 5) {
                tasaIA14auxCB <- signif((IA14_CCAANac_Fecha$IA14_CB - 
                                        IA14_CCAANac_FechaAnt$IA14_CB) / 
                                        IA14_CCAANac_FechaAnt$IA14_CB, digits=4)
        } else {tasaIA14auxCB <- 0}
        if(IA14_CCAANac_FechaAnt$IA14_AS > 5) {
                tasaIA14auxAS <- signif((IA14_CCAANac_Fecha$IA14_AS - 
                                        IA14_CCAANac_FechaAnt$IA14_AS) / 
                                        IA14_CCAANac_FechaAnt$IA14_AS, digits=4)
        } else {tasaIA14auxAS <- 0}
        if(IA14_CCAANac_FechaAnt$IA14_GA > 5) {
                tasaIA14auxGA <- signif((IA14_CCAANac_Fecha$IA14_GA - 
                                        IA14_CCAANac_FechaAnt$IA14_GA) / 
                                        IA14_CCAANac_FechaAnt$IA14_GA, digits=4)
        } else {tasaIA14auxGA <- 0}
        if(IA14_CCAANac_FechaAnt$IA14_CL > 5) {
                tasaIA14auxCL <- signif((IA14_CCAANac_Fecha$IA14_CL - 
                                        IA14_CCAANac_FechaAnt$IA14_CL) / 
                                        IA14_CCAANac_FechaAnt$IA14_CL, digits=4)
        } else {tasaIA14auxCL <- 0}
        tasaEvolIA14 <- add_row(tasaEvolIA14, Fecha = FechaTasa, 
                                tasaIA14_Nac = tasaIA14auxNac, 
                                tasaIA14_MD = tasaIA14auxMD, 
                                tasaIA14_CB = tasaIA14auxCB, 
                                tasaIA14_AS = tasaIA14auxAS,
                                tasaIA14_GA = tasaIA14auxGA,
                                tasaIA14_CL = tasaIA14auxCL)
        FechaTasa <- FechaTasa + 1
}
## Gráfico
g <- ggplotCovid(tasaEvolIA14, aes(Fecha))
g <- g + labs(y = "Tasa de evolución de la IA14")
g <- g + scale_y_continuous(labels=function(n){format(n, scientific=FALSE, 
                                                      big.mark=".", 
                                                      decimal.mark=",")})
g <- g + scale_x_date(breaks = seq(as.Date("2020-01-01"), tail(tasaEvolIA14$Fecha,1), 
                                   by="3 months"), 
                      date_minor_breaks = "1 month", 
                      date_labels = "%b %Y")
g <- g + scale_color_manual(name = "Tasa evolución IA14", 
                            values = c("Madrid"="blue", "Cantabria"="red", 
                                       "Asturias"="deepskyblue", 
                                       "Galicia"="seagreen", 
                                       "Castilla y León"="magenta", 
                                       "Nacional" = "black"))
g <- g + geom_step(aes(y=tasaIA14_MD, color="Madrid"))
g <- g + geom_step(aes(y=tasaIA14_CB, color="Cantabria"))
g <- g + geom_step(aes(y=tasaIA14_AS, color="Asturias"))
g <- g + geom_step(aes(y=tasaIA14_GA, color="Galicia"))
g <- g + geom_step(aes(y=tasaIA14_GA, color="Castilla y León"))
g <- g + geom_step(aes(y=tasaIA14_Nac, color="Nacional"), size=0.75)
g <- g + theme(legend.position=c(.95, .95), legend.justification=c("right", "top"))
g
```

Hay que hacer notar que, aunque la gráfica resultante tenga una apariencia
similar a la del Número reproductivo básico instantáneo - Rt (número promedio de
casos secundarios que cada sujeto infectado puede llegar a infectar en una etapa
de tiempo (t)), no se trata de este indicador, cuyo cálculo es totalmente
diferente al presentado aquí. El número reproductivo básico ínstantáneo
calculado por el Instituto de Salud Carlos III puede ser encontrado en el
siguiente enlace: <https://cnecovid.isciii.es/covid19/#ccaa>. Nótese que el
nivel de referecia del número reproductivo es 1 mientras que para la tasa de
evolución de la IA14 es 0.

Por otro lado es lógica esta similitud entre las gráficas de la tasa de
evolución de la IA14 y la del número reproductivo básico instántaneo, ya que
números reproductivos altos se corresponden con evoluciones crecientes en la
incidencia de la enfermedad mientras que números reproductivos por debajo de 1
marcan evoluciones decrecientes de la incidencia en el número de casos.

## 7.- Datos de mortalidad

Los datos se han obtenido del enlace del **Instituto de Salud Carlos III**:
<https://momo.isciii.es/public/momo/data>.

```{r Lectura de datos MoMo}
DatosCompletosMoMo <- read.csv(file.path("data", "data.csv"))
## Descartamos información de detalle de CCAA, sexos y grupos de edad
DatosMoMo <- DatosCompletosMoMo[DatosCompletosMoMo$ambito == "nacional" & 
                                DatosCompletosMoMo$cod_sexo == "all" & 
                                DatosCompletosMoMo$cod_gedad == "all" & 
                                DatosCompletosMoMo$fecha_defuncion > "2019-12-31", 
                                c(9:10, 13:15)]
colnames(DatosMoMo) <- c("Fecha", "DefObs", "DefEsp", "DefEsp_q01", "DefEsp_q99")
DatosMoMo <- as.data.table(DatosMoMo)
## Adecuación formato fechas para su correcta lectura
DatosMoMo$Fecha <- as.Date(DatosMoMo$Fecha, format = "%Y-%m-%d")
```

La fecha y hora de descarga de los datos de mortalidad utilizados para la
elaboración de los siguientes gráficos y tablas fue (aaaa-mm-dd hh:mm:ss):
**`r file.mtime(file.path("data", "data.csv"))`**

Representemos en primer lugar la evolución del número de defunciones en
comparación con las esperadas y su rango para los percentiles 1 y 99:

```{r Gráfico mortalidad}
g <- ggplotCovid(DatosMoMo, aes(Fecha))
g <- g + labs(y = "Defunciones diarias")
g <- g + scale_y_continuous(labels=function(n){format(n, scientific=FALSE, 
                                                      big.mark=".", 
                                                      decimal.mark=",")})
g <- g + scale_x_date(breaks = seq(as.Date("2020-01-01"), tail(DatosMoMo$Fecha,1), 
                                   by="3 months"), 
                      date_minor_breaks = "1 month", 
                      date_labels = "%b %Y")
g <- g + scale_color_manual(name = "Defunciones", 
                            values = c("Observadas"="black", "Esperadas"="blue", 
                                       "Ajuste Obs."="red"))
g <- g + geom_ribbon(aes(ymin=DefEsp_q01, ymax=DefEsp_q99), alpha=0.25, fill="blue")
g <- g + geom_line(aes(y=DefObs, color="Observadas"))
g <- g + geom_line(aes(y=DefEsp, color="Esperadas"))
g <- g + geom_smooth(aes(y=DefObs, color="Ajuste Obs."), formula=y~x, method="loess", 
                     span=0.1, method.args=list(degree=2), se=FALSE)
g <- g + theme(legend.position=c(.95, .95), legend.justification=c("right", "top"))
g
```

Se ha agregado una línea de ajuste estadístico de las defunciones observadas
para facilitar la visualización de la evolución de las mismas suavizando los
dientes de sierra propios de las observaciones por tratarse de datos diarios.

## 8.- Exceso de mortalidad

Técnicamente se define "periodo de exceso de mortalidad" cuando se cumplen las
siguientes condiciones:

-   Se observa al menos dos días consecutivos con defunciones observadas por
    encima del percentil 99 de las estimadas.
-   La fecha de inicio del periodo es el primer día con las defunciones
    observadas por encima de las estimadas.
-   La fecha de fin del periodo es el último día con las defunciones observadas
    por encima de las estimadas.
-   Si entre la fecha de fin de un periodo y la fecha de inicio del siguiente
    hay dos días, se unifican ambos periodos, tomando la fecha de inicio del
    primer periodo y fecha de fin del último.

Con estas premisas podemos aislar los periodos en los que se han producido
dichas circunstancias y calcular el exceso de defunciones durante esos lapsos de
tiempo concretos.

```{r Cifras relevantes defunciones}
DatosMoMo[,AcumObs := cumsum(DefObs)]
DatosMoMo[,AcumEsp := cumsum(DefEsp)]
## Acumulados totales desde inicio de 2020
TotalDefAcumObs <- last(DatosMoMo$AcumObs)
TotalDefAcumEsp <- round(last(DatosMoMo$AcumEsp))
TotalExcesoDef <- TotalDefAcumObs - TotalDefAcumEsp
PorcentajeExcesoDef <- round(TotalExcesoDef/TotalDefAcumEsp*100, 1)
## Acumulados desde inicio de 2020 hasta 21 de junio de 2020
DefAcumObs21jun <- DatosMoMo$AcumObs[DatosMoMo$Fecha == "2020-06-21"]
DefAcumEsp21jun <- round(DatosMoMo$AcumEsp[DatosMoMo$Fecha == "2020-06-21"])
ExcesoDef21jun <- DefAcumObs21jun - DefAcumEsp21jun
PorcentExcesoDef21jun <- round(ExcesoDef21jun/DefAcumEsp21jun*100, 1)
```

Antes de pasar a ello hagamos una comparación directa de las cifras acumuladas
hasta la fecha. En este caso tenemos un total de
**`r format(TotalDefAcumObs, big.mark = ".", decimal.mark = ",")`** defunciones
observadas y **`r format(TotalDefAcumEsp, big.mark = ".", decimal.mark = ",")`**
defunciones esperadas, resultando un exceso de
**`r format(TotalExcesoDef, big.mark = ".", decimal.mark = ",")`** defunciones.
Expresando dicho exceso en términos porcentuales, nos encontramos con un
**`r format(PorcentajeExcesoDef, decimal.mark = ",")` %** más fallecimientos de
los esperados.

Retomando la senda de la ortodoxia y aplicando ahora sí los criterios técnicos
"oficiales" que presentábamos más arriba que definen los periodos de exceso de
mortalidad, las fechas que delimitan el principio y final de los periodos de
exceso padecidos a lo largo de 2020 son (fechas en formato aaaa-mm-dd):

```{r Fechas delimitación periodos exceso}
## Columnas auxiliares variables buleanas
DatosMoMo[, MQEsp := DefObs>DefEsp]
DatosMoMo[, MQEsp99_2dias := {DefObs>DefEsp_q99 & lag(DefObs)>lag(DefEsp_q99)}]
## Determinar inicio y fin de periodos de exceso
PeriodosExceso <- data.table("Inicio"=as.Date(character()), "Fin"=as.Date(character()))
i <- as.integer(1)
while (i < nrow(DatosMoMo)) { ## Recorrer tabla
        if (DatosMoMo$MQEsp99_2dias[i] == TRUE) { ## Encontrar dos días > quant99(Esp)
                j <- as.integer(1)
                while (DatosMoMo$MQEsp[i-j] == TRUE && DatosMoMo$MQEsp[i-j-1] == TRUE)
                {j <- j + 1}
                PeriodosExcesoInicioN <- as.Date(DatosMoMo$Fecha[i-j])
                for (k in 0:(nrow(DatosMoMo)-i)) {
                        if (i + k == nrow(DatosMoMo)) {
                                PeriodosExcesoFinN <- as.Date(DatosMoMo$Fecha[i+k])
                                PeriodosExceso <- add_row(PeriodosExceso, 
                                                          Inicio = PeriodosExcesoInicioN,
                                                          Fin = PeriodosExcesoFinN)
                                i <- i + k
                                break
                        }
                        if (DatosMoMo$MQEsp[i+k] == TRUE && 
                                DatosMoMo$MQEsp[i+k+1] == FALSE) {
                                PeriodosExcesoFinN <- as.Date(DatosMoMo$Fecha[i+k])
                                PeriodosExceso <- add_row(PeriodosExceso, 
                                                          Inicio = PeriodosExcesoInicioN,
                                                          Fin = PeriodosExcesoFinN)
                                i <- i + k
                                break
                        }
                }
        }
        i <- i + 1
}
## Unir periodos de exceso próximos (adyacentes o un día intermedio)
PeriodosExcesoUnido <- data.table("Inicio"=as.Date(character()), 
                                  "Fin"=as.Date(character()))
n <- as.integer(1)
while (n <= nrow(PeriodosExceso)) {
        PeriodosExcesoUnidoInicioN <- PeriodosExceso$Inicio[n]
        while (((PeriodosExceso$Inicio[n+1] - PeriodosExceso$Fin[n]) <= 2) &
               n < nrow(PeriodosExceso)) {n <- n + 1}
        PeriodosExcesoUnidoFinN <- PeriodosExceso$Fin[n]
        PeriodosExcesoUnido <- add_row(PeriodosExcesoUnido, 
                                       Inicio = PeriodosExcesoUnidoInicioN, 
                                       Fin = PeriodosExcesoUnidoFinN)
        n <- n + 1
}
```

-   Antes de unificar periodos de exceso próximos:

`r kable(PeriodosExceso, align = "c")`

-   Después de unificar los periodos de exceso cercanos (adyacentes o con un día
    intermedio):

`r kable(PeriodosExcesoUnido, align = "c")`

```{r Determinación de los excesos de defunciones en los periodos}
## Excesos de defunciones durante los periodos de exceso
PeriodoExcesoN <- as.Date(character())
ExcesoDefunciones <- data.table("Exceso"=integer())
DefuncionesEsperadas <- data.table("Esperadas"=integer())
for (i in 1:nrow(PeriodosExcesoUnido)) {
        PeriodoExcesoN <- seq.Date(
                from = as.Date(PeriodosExcesoUnido$Inicio[i]), 
                to = as.Date(PeriodosExcesoUnido$Fin[i]), 
                by = "day")
        DatosMoMoPeriodoN <- subset(DatosMoMo, Fecha %in% PeriodoExcesoN)
        ExcesoDefunciones <- add_row(ExcesoDefunciones, "Exceso" = 
                                     (sum(DatosMoMoPeriodoN$DefObs)
                                     -round(sum(DatosMoMoPeriodoN$DefEsp))))
        DefuncionesEsperadas <- add_row(DefuncionesEsperadas, "Esperadas"=
                                     round(sum(DatosMoMoPeriodoN$DefEsp)))
}
PeriodosExcesoUnido <- add_column(PeriodosExcesoUnido, "Exceso de defunciones" = 
                                          ExcesoDefunciones$Exceso)
TotalExcesoDefunciones <- sum(PeriodosExcesoUnido$"Exceso de defunciones")
```

Los excesos de defunciones en estos `r nrow(PeriodosExcesoUnido)` periodos son:

`r kable(PeriodosExcesoUnido, align = "c", format.args = list(big.mark=".", decimal.mark=","))`

Siendo el total agregado de exceso de defunciones de
**`r format(TotalExcesoDefunciones, big.mark = ".", decimal.mark = ",")`**
personas.

Los excesos en términos porcentuales con respecto a las esperadas, pero
circunscritos exclusivamente al propio periodo de exceso de defunciones y
dejando fuera el resto de la serie temporal:

```{r Porcentaje Exceso defunciones en periodos de exceso}
PeriodosExcesoUnido <- add_column(PeriodosExcesoUnido, "Porcentaje de exceso" = 
                                  round((PeriodosExcesoUnido$"Exceso de defunciones" /
                                  DefuncionesEsperadas$Esperadas * 100), 1))
```

`r kable(PeriodosExcesoUnido, align = "c", format.args = list(big.mark=".", decimal.mark=","))`

Aunque en el exceso de defunciones haya casos de fallecimiento no directamente
imputables a la COVID-19, hay que asignar dichas muertes a la crisis del
COVID-19. Si determinadas patologías no son debidamente atendidas en tiempo y
forma por la sobrecarga del sistema sanitario provocada por la pandemia, los
fallecimientos asociados a las mismas son por tanto atribuibles a la COVID-19
aunque el virus no haya sido la causa directa del fallecimiento correspondiente.

El índice de mortalidad de la COVID-19 en España en el periodo de estudio,
medido como exceso de mortalidad atribuible directa o indirectamente a la COVID
por cada mil habitantes, es de
**`r format(TotalExcesoDefunciones/poblESP*1e3, digits = 3, big.mark = ".", decimal.mark = ",")`**.

No podemos dejar de llamar la atención sobre el hecho de que en la determinación
de las cifras de exceso de defunciones se ha utilizado como nivel de referencia
el número de defunciones esperadas. Es perfectamente argumentable que durante el
periodo de estado de alarma este nivel de comparación debería ser inferior al
estadísticamente obtenido con datos de años previos ya que el propio estado de
alarma tuvo por necesidad incidencia en el número de fallecimientos por
accidente laboral y por accidente de tráfico, sin duda disminuyéndolos.
Consecuentemente debería rebajarse el patrón de referencia de defunciones
esperadas durante el estado de confinamiento y el exceso de defunciones por
causa de la COVID-19 sería superior al mostrado más arriba. Aunque es posible
realizar estimaciones de estas desviaciones con datos disponibles públicamente,
dejamos esa posibilidad de perfeccionamiento del estudio para mejor oportunidad.

## 9.- Exceso de mortalidad acumulada en 14 días (EMA14) y comparación con la IA14

El gráfico que se incluye a continuación incluye la representación escalada
(estadísticamente) de las dos variables siguientes para tener una idea visual de
su correlación:

-   Incidencia diaria acumulada en 14 días por cada cien mil (100.000)
    habitantes.
-   Exceso de mortalidad acumulada en 14 días por cada millón (1.000.000) de
    habitantes.

Definimos exceso de mortalidad acumulada en 14 días por millón de habitantes
como la diferencia entre la mortalidad diaria acumulada observada menos la
mortalidad acumulada esperada, calculadas ambas en periodos acumulativos de 14
días.

Se representan datos correspondientes a fechas posteriores al 1 de julio de 2020
para evitar la distorsión que se genera durante la primera ola de la pandemia
por la infravaloración del número de casos por la falta de disponibilidad de
pruebas diagnósticas.

```{r Mortalidades acumuladas en 14 días}
## Inicialización de variables
InicioPeriodo14 <- as.Date("2020-01-01")
FinPeriodo14 <- InicioPeriodo14 + 13
MortAcum14 <- data.frame(Fecha=as.Date(character()), MA14obs=double(), 
                         MA14esp=double())

## Mortalidades acumuladas en 14 días - observada y esperada
while (FinPeriodo14 <= UltFecha) {
        Periodo14 <- seq.Date(
                from = InicioPeriodo14,
                to = FinPeriodo14,
                by = "day")
        DatosMA14 <- subset(DatosMoMo, Fecha %in% Periodo14)
        MortAcum14 <- add_row(MortAcum14, Fecha = FinPeriodo14, 
                              MA14obs = sum(DatosMA14$DefObs)/poblESP*1E06, 
                              MA14esp = sum(DatosMA14$DefEsp)/poblESP*1E06)
        InicioPeriodo14 <- InicioPeriodo14 + 1
        FinPeriodo14 <- FinPeriodo14 + 1
}
```

```{r IA14 vs EMA14}
## Preparando tabla de datos
IA14vsEMA14 <- cbind(IncidAcum14, EMA14 = MortAcum14$MA14obs - MortAcum14$MA14esp)
```

```{r IA14 vs EMA14 desde 01/07/2020}
## Preparando tabla de datos
IA14vsEMA14s2 <- subset(IA14vsEMA14, Fecha > as.Date("2020-06-30"))
## Gráfico - IA14 vs EMA14 desde 01/07/2020
g <- ggplotCovid(IA14vsEMA14s2, aes(Fecha))
g <- g + labs(y = "")
g <- g + scale_y_continuous(labels=function(n){format(n, scientific=FALSE, 
                                                      big.mark=".", 
                                                      decimal.mark=",")})
g <- g + scale_x_date(breaks = seq(as.Date("2020-07-01"), 
                                   tail(IA14vsEMA14s2$Fecha,1), 
                                   by="3 months"), 
                      date_minor_breaks = "1 month", 
                      date_labels = "%b %Y")
g <- g + scale_color_manual(name = "Incidencia/Exceso Mortalidad 14 días", 
                            values = c("Incidencia - IA14" = "blue", 
                                       "Exc. Mort. - EMA14" = "red"))
g <- g + geom_step(aes(y = scale(IA14), color = "Incidencia - IA14"))
g <- g + geom_step(aes(y = scale(EMA14), color = "Exc. Mort. - EMA14"))
g <- g + theme(legend.position=c(.05, .95), legend.justification=c("left", "top"))
g
```

....................

## Apéndice - Referencias

(1) RStudio Team (2021). RStudio: Integrated Development Environment for R.
    RStudio, PBC, Boston, MA. URL: <http://www.rstudio.com/>

(2) R Core Team (2020). R: A language and environment for statistical computing.
    R Foundation for Statistical Computing, Vienna, Austria. URL:
    <https://www.R-project.org/>

(3) Garrett Grolemund, Hadley Wickham (2011). Dates and Times Made Easy with
    lubridate. Journal of Statistical Software, 40(3), 1-25. URL:
    <http://www.jstatsoft.org/v40/i03/>

(4) Yihui Xie (2020). knitr: A General-Purpose Package for Dynamic Report
    Generation in R. R package version 1.30.

(5) Wickham et al., (2019). Welcome to the tidyverse. Journal of Open Source
    Software, 4(43), 1686, <https://doi.org/10.21105/joss.01686>

(6) H. Wickham. ggplot2: Elegant Graphics for Data Analysis. Springer-Verlag New
    York, 2016.

(7) Matt Dowle and Arun Srinivasan (2020). data.table: Extension of
    `data.frame`. R package version 1.13.2.
    <https://CRAN.R-project.org/package=data.table>
